臺灣彰化地方法院彰化簡易庭民事判決
110年度彰簡字第540號
原      告  詹美華  
被      告  陳朝輝  
訴訟代理人  李維仁律師
複  代理人  許凱翔律師
上列當事人間債務人異議之訴等事件，本院於民國110年3月22日
言詞辯論終結，判決如下：
    主      文
原告之訴駁回。
訴訟費用由原告負擔。
    事實及理由
一、原告主張：
（一）原告自民國97年間起，至被告於彰化縣○○鄉○○街00○0號之
      住所賭博麻將，經常積欠賭債並定期償還。於107年至109
      年間，原告復陸續積欠被告賭債計新臺幣（下同）11萬50
      00元，且原告曾應被告要求簽發面額3萬元之本票1張（下
      稱系爭3萬元本票）供擔保上開債務，因原告無力一次償
      還上開債務，遂應被告要求與被告簽立「減免債務協議書
      」（下稱系爭協議書），雙方協議分期償還上開債務，上
      開債務由11萬5000元減為5萬5000元，然如其一期遲誤，
      原告仍應一次給付被告11萬5000元，且原告復依系爭協議
      再簽發面額5萬5000元之本票1張（下稱系爭5萬5000元本
      票）供擔保上開債務。
（二）嗣原告依系爭協議書按期給付被告共3萬3000元後，被告
      僅因原告其中一期遇假日遲付，即持系爭協議書向法院聲
      請核發支付命令（即本院110年度司促字第5579號支付命
      令，下稱系爭支付命令），請求原告給付剩餘未償之8萬2
      000元（下稱系爭債權），原告因不諳法律而未異議，致
      系爭支付命令確定，被告即以系爭支付命令為執行名義向
      本院申請強制執行原告之薪資（即本院110年度司執字第3
      9888號清償債務執行事件，下稱系爭執行事件）。
（三）然系爭協議書上所載之系爭債權，既係為清償賭債而簽立
      ，依民法第71條規定應為無效，原告原可拒絕給付，但願
      意依系爭協議書約定，償還5萬5000元。然既已清償3萬30
      000元，應僅剩2萬2000元未清償，爰起訴確認剩餘未償還
      之2萬2000元債權不存在，及確認被告持有原告供擔保上
      開債務所簽發之系爭3萬元、5萬5000元之本票，對原告之
      本票債權亦不存在，並依強制執行法第14條第2項之規定
      ，請求系爭執行事件之強制執行程序應予撤銷。
（四）並聲明：
    1.確認被告與原告間，就系爭支付命令所載債權，就超過2
      萬2000元部分的債權不存在。
    2.確認被告持有原告所簽發面額5萬5000元之本票、3萬元之
      本票，對原告之本票債權不存在。
    3.被告應將第2項所示之本票2張返還予原告。
    4.系爭執行事件，於超過2萬2000元部分強制執行程序，應
      予撤銷。
    5.被告所執系爭支付命令及該裁定確定證明書，於超過2萬2
      000元部分，不得作為對原告強制執行之名義。
二、被告則以：
（一）原告因到處賭博缺錢花用，而常向被告為小額借款，於10
      9年間，被告因身體不適住院，有金錢之需求，遂委託原
      告之女陳素貞，孫子李維仁即被告訴訟代理人向原告催討
      債務。雙方有先確認原告累計未償之借款金額為11萬5000
      元，且原告亦表示有收足現金，但原告表示其無能力清償
      ，請求分期付款並減免一部分債務，雙方遂約定原告應自
      109年7月15日起，每月一期，按期給付3000元，共18期，
      加上第19期1000元，一共5萬5000元。倘原告均按時還款
      ，被告免除剩餘6萬元債務；但若未按時還款，將一次追
      討全部款項，且不免除剩餘債務，並簽訂系爭協議書。
（二）嗣原告就110年5月15日該期之款項未於5月15日以前繳納
      ，被告遂於110年5月19日向本院聲請對原告核發支付命令
      並確定。惟於聲請強制執行前，發現原告有於110年5月17
      日匯款（但自6月15日以後均未還款），故僅就剩餘8萬20
      00元部分於110年7月16日聲請強制執行，但執行無結果。
      嗣於同年9月3日再次聲請強制執行，有成功扣押原告薪資
      ，並按月移轉予被告。
（三）被告未持有原告簽發面額5萬5000元之本票，雖系爭協議
      書上第3項有載原告簽發5萬5000元之本票，但實際上原告
      並未簽發。又被告並未持原告簽發之系爭3萬元之本票聲
      請本票裁定，亦未聲請強制執行，故就此部分難認有何確
      認利益等語置辯。
（四）並聲明：原告之訴駁回。
三、得心證之理由：
（一）按確認法律關係之訴，非原告有即受確認判決之法律上利
      益者，不得提起之，民事訴訟法第247條第1項規定甚明。
      所謂即受確認判決之法律上利益，係指法律關係之存在與
      否不明確，致原告在私法上之地位有受侵害之危險，而此
      危險得以對於被告之確認判決除去之者而言（最高法院42
      年度台上字第1031號判決、52年台上字第1922號判決意旨
      參照）。查被告執系爭支付命令暨確定證明書，向法院聲
      請對原告強制執行，而原告否認系爭支付命令上所載被告
      對原告之8萬2000元，及自支付命令送達翌日起至清償日
      止，按週年利率5%計算利息之債權（下稱系爭債權），於
      超過2萬2000元之部分存在，是兩造就系爭債權存否乙節
      ，已使原告在私法上之地位處於不安之狀態，且此種不安
      之狀態，能以確認判決除去之，則原告提起本件確認之訴
      即具有確認利益，合先敘明。
（二）復按執行名義無確定判決同一之效力者，於執行名義成立
      前，如有債權不成立或消滅或妨礙債權人請求之事由發生
      ，債務人亦得於強制執行程序終結前提起異議之訴，強制
      執行法第14條第2項定有明文。復按民事訴訟法第521條於
      104年7月1日修法後，支付命令僅有執行力，但無確定判
      決之既判力，其修法意旨在於平衡督促程序節省勞費與儘
      早確定權利義務關係之立法目的，及債務人必要訴訟權保
      障之需求。而債務人對於已確定之支付命令不服者，除於
      債權人已聲請強制執行時，提起債務人異議之訴外，尚可
      提起確認之訴以資救濟（修法理由參照）。又按將來之薪
      金請求權，可能因債務人之離職，或職位變動，或調整薪
      津，而影響其存在或範圍，凡此種非確定之債權，均不適
      於發移轉命令，如執行法院已就此種債權發移轉命令，在
      該債權未確定受清償前，執行程序尚不能謂己終結（最高
      法院63年度第3次民庭會議決議意旨參照）。查被告於110
      年9月3日持系爭支付命令暨確定證明書為執行名義向本院
      聲請強制執行，經本院以系爭執行事件受理後，於110年9
      月7日就原告對於訴外人永昌商標股份有限公司（下稱永
      昌公司）之薪資債權核發扣押命令，並於110年10月5日核
      發移轉命令，令永昌公司就原告每月薪資債權全額超過1
      萬9933元部分，自110年10月起，在8萬2000元及自110年6
      月4日起至清償日止，按年息百分之5計算之利息，及執行
      費用660元和促程序費用500元範圍內，移轉予被告，並於
      受償完畢時，請永昌公司及被告向本院陳報。永昌公司前
      陳報扣押原告薪資債權每月3分之1約8000元，而原告於11
      0年11月16日即提起本件債務人異議之訴等情，此經本院
      調閱系爭執行事件卷宗核閱無誤，堪認原告提起本件訴訟
      前被告尚未確定受清償，是依前揭說明，系爭執行事件之
      執行程序尚未終結，原告於系爭執行事件終結前提起本件
      債務人異議之訴，核無不合，亦先予敘明。
（三）原告主張兩造於109年6月7日曾就11萬5000元之債務成立
      系爭協議書，協議減免後之債務為5萬5000元，且原告已
      清償3萬3000元等情，為兩造不爭執。原告另主張系爭協
      議書所載之11萬5000元、先前曾簽發之3萬元本票均係原
      告積欠被告之賭債，應均為無效，是被告所持系爭支付命
      令所載之債權對原告不存在，及被告所執原告所簽發之系
      爭本票2張，亦對原告本票債權不存在等語，則為被告以
      前詞置辯。是本件爭點應為：1.兩造間11萬5000元之債務
      為賭債或借款債務？2.如為借款債務，原告尚未清償之金
      額為何？3.原告確認被告持有原告所簽發系爭5萬5000元
      、3萬元之本票，對原告之本票債權不存在，及請求返還
      系爭本票2紙，有無理由？4.原告請求就系爭執行事件超
      過2萬2000元之執行程序應予撤銷，有無理由？茲析述如
      下。
（四）兩造間11萬5000元之債務係為借款債務。
　　1.按稱消費借貸者，謂當事人一方移轉金錢或其他代替物之
      所有權於他方，而約定他方以種類、品質、數量相同之物
      返還之契約。當事人之一方對他方負金錢或其他代替物之
      給付義務而約定以之作為消費借貸之標的者，亦成立消費
      借貸，民法第474條定有明文。又當事人主張有利於己之
      事實者，就其事實有舉證之責任，民事訴訟法第277條定
      有明文。又主張法律關係存在之當事人，僅須就該法律關
      係發生所須具備之特別要件，負舉證之責任，至於他造主
      張有利於己之事實，應由他造舉證證明。
　　2.查系爭協議書記載：「為確認雙方借款並協商還款事宜，
      特立本協議書如下：一、確認至本協議書簽立時，乙方累
      計共向甲方借款新臺幣115000元。乙方並確認各次借款時
      已以現金足額收訖借貸款項。」等語，是被告已提出證據
      說明兩造間11萬5000元之債務，係為借款所產生。原告雖
      主張該11萬5000元之債務為原告積欠被告之賭債，並聲請
      證人陳金田作證。惟證人陳金田於審理中證稱：兩造以前
      為鄰居，我與原告會去被告家中打麻將，以100元、300元
      等金額賭，有時候被告會做莊，如果人數夠，被告就在旁
      邊看，打一圈被告會抽頭抽400元。我們都是自己帶錢去
      賭，輸光了就跟被告借錢，原告與被告簽的系爭協議書，
      是因為原告賭博輸光了，才跟被告借錢。每局結算方式為
      ，例如我自摸，其他3個人就要各給我500元，如果沒錢的
      人，就要跟被告借錢給我；如當天我總共跟被告借5000元
      ，當天最後全部打完麻將後，倘偌我手上有超過5000元，
      就會直接還5000元給被告，如果手上現金不夠，就讓被告
      登記繼續累積積欠之金額。原告積欠被告之錢累積久了變
      成1、20萬，系爭協議書所載的11萬5000元不是賭博輸給
      被告，是原告跟被告借錢，原告跟被告借錢沒有約定利息
      。我自己也有跟被告借錢賭博，因為欠被告太多錢，所以
      跟農會貸款來還被告，向被告借錢賭博時，被告都是拿現
      金給我等語。是依上開證人證述可知，被告雖係提供場地
      讓原告與他人賭博麻將，並抽頭，偶爾也會自己與原告等
      人賭博，然每局即會結算並付清賭金，是縱原告曾賭博賭
      輸被告，亦已於當局結算完畢。原告雖主張因被告是莊家
      ，故向被告借錢賭博都是賭債云云，然原告係向提供場地
      賭博並抽頭之被告借款，再與其他人賭博，而非直接賭輸
      被告，原告既就曾向被告借款11萬5000元與他人賭博麻將
      不爭執，是兩造間之11萬5000元債務仍應為借貸關係所生
      之債務，而非賭債。原告復未舉證證明該債務係兩造間直
      接對賭而賭輸所生，是原告主張兩造間之11萬5000元為賭
      債為無理由。
（五）原告尚未清償之金額為8萬2000元，原告主張確認系爭支
      付命令所載之債權超過2萬2000元的部分對原告不存在，
      無理由。
　　1.原告主張其於110年5月17日已匯款3000元予被告，被告仍
      以其未於約定之110年5月15日還款，而認為其違反系爭協
      議書之約定，於110年5月19日即向法院聲請對其核發支付
      命令，其僅是晚了2天匯款，被告不得依系爭協議書第2條
      第3項後段約定不免除債務，系爭債權應僅剩2萬2000元未
      清償等語，則為被告以前詞否認。
　　2.依系爭協議書第2條約定：「（一）乙方（即原告）願一
      次給付頭期新臺幣0元，其餘款項分18期（109/7/15起，1
      月為一期），按期給付3000元。（加上最後一期1000元）
      。（二）上開給付合計為新臺幣55000元。（三）倘乙方
      每期均按時還款，甲方（即被告）免除乙方剩餘債務（免
      除6萬元）。倘乙方有一期未能按時給付，則甲方將一次
      追討全部款項，且不免除剩餘債務。」。
　　3.查原告已自109年7月15日起至110年5月17日止，按月給付
      3000元，共已給付11期合計3萬3000元等情，為兩造不爭
      執。又依爭協議書第2條第1款約定自109年7月15日起1月
      為一期，按期給付3000元，是依約定原告每期最晚應於每
      月15日給付被告3000元。惟110年5月15日為星期六，原告
      如無法於星期六當日至郵局或金融機構臨櫃辦理匯款，應
      提早於平日匯款，或至被告住處給付現金，或先電聯被告
      徵求其同意，是否能延後至下個工作日匯款，然原告並未
      徵得被告同意，則遲至於110年5月17日始匯款予被告，原
      告復未舉證證明其有經被告同意延後至110年5月17日星期
      一給付。又縱原告於該期僅晚2日給付，但原告自110年5
      月17日起迄今，並未繼續依系爭協議書之約定按期每月給
      付被告3000元，是原告確實已違反系爭協議書第2條第1項
      之約定，依同條第3項約定即無法免除剩餘之6萬元債務。
      故原告尚未清償之債務應為8萬2000元（計算式：11萬500
      0元-3萬3000元=8萬2000元），而非2萬2000元。是原告主
      張其僅剩2萬2000元之借款債務尚未清償，而聲明確認被
      告與原告間，就系爭支付命令所載債權，就超過2萬2000
      元部分的債權不存在，為無理由。
（六）原告主張確認被告持有原告所簽發面額5萬5000元之本票
      、3萬元之本票，對原告之本票債權不存在，及請求返還
      該2張本票，均無理由。
　　1.原告主張依系爭協議書伊有就與被告間之賭債，而簽發系
      爭5萬5000元本票1張，且曾於好幾年亦因積欠被告賭債而
      簽發系爭3萬元本票1張等語，則為被告否認原告就此部分
      有確認利益。
　　2.經查，系爭協議書第3條雖記載：「上開事項為恐口說無
      憑，特立本協議書，乙方（即原告）並開立面額新臺幣55
      000元本票1張，以資擔保。」，惟被告否認其持有系爭5
      萬5000元本票，並稱就系爭3萬元本票，係因原告之前陸
      續向被告借款，票載日期為106年5月15日，經結算後已有
      包含在系爭協議書內的11萬5000元，且被告並未就系爭5
      萬5000元、3萬元之本票主張任何權利等語。是被告並未
      就系爭5萬5000元、3萬元之本票對原告請求給付票款，或
      聲請本票裁定及強制執行，原告亦未主張及舉證證明被告
      有以該2張本票向法院聲請本票裁定作為執行名義，難認
      原告在法律上之地位有不安之狀態存在。原告對被告訴請
      確認系爭5萬5000元、3萬元之本票債權對原告不存在，揆
      諸前揭規定及說明，應認無確認利益。本件既欠缺確認利
      益，原告提起本件訴訟請求確認被告持有原告簽發之系爭
      5萬5000元、3萬元本票債權對原告不存在，即屬無據。從
      而，原告主張確認被告持有原告所簽發面額5萬5000元之
      本票、3萬元之本票，對原告之本票債權不存在，及請求
      返還該2張本票，均無理由。
（七）原告請求就系爭執行事件超過2萬2000元之執行程序應予
      撤銷，無理由。
　　  經查，被告執系爭支付命令向本院聲請對原告為強制執行
      ，經本院以系爭執行事件受理在案。又系爭執行事件中被
      告對原告之系爭債權仍存在，既經本院認定如前，則原告
      請求系爭執行事件之強制執行程序應予撤銷，及被告不得
      持系爭支付命令及確定證明書為執行名義對原告強制執行
      ，即無理由，亦予駁回。
四、綜上所述，原告請求（一）確認被告與原告間，就系爭支付
    命令所載債權，就超過2萬2000元部分的債權不存在；（二
    ）確認被告持有原告所簽發系爭5萬5000元、3萬元之本票，
    對原告之本票債權不存在；（三）被告應將前揭系爭本票2
    張返還予原告；（四）系爭執行事件，於超過2萬2000元部
    分強制執行程序，應予撤銷；（五）被告所執系爭支付命令
    及該裁定確定證明書，於超過2萬2000元部分，不得作為對
    原告強制執行之名義，均屬無據，應予駁回。
五、本件事證已臻明確，兩造其餘主張及舉證，核與判決結果無
    影響，毋庸逐一論述，併此敘明。
六、訴訟費用負擔之依據：民事訴訟法第78條。
中　　華　　民　　國　　111 　年　　4 　　月　　12　　日
                  臺灣彰化地方法院彰化簡易庭
                      法　官　李欣恩
以上正本係照原本作成。　　　　　　　　　　　           
如不服本判決，應於送達後20日內，向本院提出上訴狀並表明上
訴理由，如於本判決宣示後送達前提起上訴者，應於判決送達後
20日內補提上訴理由書（須附繕本）。
中　　華　　民　　國　　111 　年　　4 　　月　13 日
                      書記官　姚志鴻